【裁判字號】    99,台上,4063
【裁判日期】    990630
【裁判案由】    殺人未遂
【裁判全文】
最高法院刑事判決            九十九年度台上字第四０六三號
上  訴  人    台灣高等法院花蓮分院檢察署檢察官
被      告  甲○○
上列上訴人因被告殺人未遂案件，不服台灣高等法院花蓮分院中
華民國九十九年四月七日第二審更審判決（九十八年度上更(二)字
第七三號，起訴案號：台灣花蓮地方法院檢察署九十四年度偵字
第三三九八號、第三五四六號、第三五四八號），提起上訴，本
院判決如下：
    主  文
原判決撤銷，發回台灣高等法院花蓮分院。
    理  由
本件原判決撤銷第一審論處被告甲○○共同殺人未遂，累犯，處
有期徒刑五年二月之科刑判決，改判論處被告未經許可，持有具
有殺傷力之子彈罪刑（累犯，處有期徒刑拾月，併科罰金新台幣
陸萬元；減為有期徒刑伍月，併科罰金新台幣參萬元）；又以加
害生命、身體之事恐嚇他人致生危害於安全罪刑（處有期徒刑陸
月，減為有期徒刑參月，應執行有期徒刑柒月）；固非無見。
惟查：（一）對於卷內不利被告之證據資料，如何不足以證明被
告有起訴書所指之犯行，自應詳述其理由，否則即有理由不備之
違法。原判決事實欄認定被告於案發前某日，自網路上購得仿BE
RETTA 廠84型半自動手槍之改造手槍一支（經鑑定為不具殺傷力
）及子彈一顆（經鑑定為具有殺傷力）後，未經許可而持有之。
嗣於案發當天，被告經陳順煌（經第一審判刑確定）通知欲前往
找黃偉東理論，被告乃攜帶上開槍、彈駕車前往搭載陳順煌，陳
順煌在未告知被告情形下，亦自行攜帶仿BERETTA 廠92FS型半自
動手槍之改造手槍一支及子彈二顆（經鑑定均有殺傷力）前往案
發地點找黃偉東等情（原判決正本第一頁至第二頁）；於理由欄
係採信被告之自白，並說明：「陳順煌於警詢時雖供稱被告所持
之槍枝係其所有，惟被告與陳順煌係兒時玩伴，被告所以參與本
案，亦係因陳順煌之請求，則陳順煌為扛下罪責，而為上開供述
，與常情並不違背」；因而就上開事實認定部分，論被告以未經
許可，持有具有殺傷力之子彈罪，另就起訴所指被告係與陳順煌
共同持有上開二支槍枝，涉犯槍砲彈藥刀械管制條例第八條第四
項前段罪嫌部分，敘明不另為無罪之諭知（原判決正本第三頁、
第四頁、第七頁）。但依卷內資料，被告係於案發後在陳順煌開
設之卡拉ok店內為警查獲，並取出案發時被告持有之槍、彈，被
告於偵查中坦承該槍、彈為陳順煌所有（九十四年度偵字第三五
四六號卷第六十二頁），另陳順煌於偵查中供稱係被告開車載其
回家拿槍後，再共同前往案發現場，被告被查獲之槍亦係其所有
，二支槍係放在其家中等語（九十四年度偵字第三五四八號卷第
七頁、第三十八頁、第三十九頁）；於第一審亦供稱二支槍均係
其所有等語（第一審卷(一)第三十四頁），於原法院前審（斯時陳
順煌已撤回上訴，其已判刑確定）仍證稱：「（你在警詢陳稱係
甲○○開車載你回租住處拿槍？且甲○○所持之槍枝是你所有？
前開供述是否屬實？）對的」等語（原審上訴卷第一六一頁）。
上開被告之自白與陳順煌之證述，似屬不利於被告之證據。又依
原判決事實欄之認定，係陳順煌以電話找被告前來，嗣由被告開
車至陳順煌住處載陳順煌前往案發處所，在店內，係被告先對黃
偉東開槍未果，退出店外，再由陳順煌對黃偉東開槍，陳順煌見
黃偉東中彈後，再由被告開車載陳順煌逃離現場等情（原判決正
本第二頁）。倘屬無訛，能否謂被告就陳順煌攜帶具有殺傷力之
槍、彈，為不知情而無共同持有之犯意聯絡及行為分擔？原判決
未深入究明，就上開證據，亦未說明如何不足為被告不利之認定
，遽行判決，自有違誤。（二）證據雖已調查，而其內容尚未完
全明瞭者，即與未經調查無異，如遽行判決，仍屬應於審判期日
調查之證據未予調查。原判決於事實欄認定，被告為嚇阻黃偉東
，自身上取出未具殺傷力之改造手槍，作勢朝黃偉東瞄準，並做
出扣扳機射擊之動作，以此加害生命、身體之事，恐嚇黃偉東致
生危害於安全，嗣因扣板機時，彈匣即行掉落，被告拾起彈匣後
退出店外等情（原判決正本第二頁）；於理由欄援引被害人黃偉
東於第一審證稱：「當時楊岳勳（業經第一審判決無罪確定）要
把我拉出店外談判，我不願意，二人就發生拉扯，拉扯結束後，
是甲○○先拿出第一把槍，瞄準我身體的上半部（頭及胸部），
並做扣扳機擊發的動作，但沒有擊發，彈匣就掉下去，甲○○撿
起彈匣後往外走」等語；證人施清堯證稱：「雙方人馬拉開之後
，就看到有二個人掏出槍來，一個（指被告）先掏出槍來，有拉
滑套，但在瞄準射擊的時候，彈匣掉下來，第一個人就把彈匣撿
起來後，就到外面去，第二個人（指陳順煌）見狀就從他的包包
拿出槍……第一個人有扣扳機三次以上，因為他在扣扳機的時候
，沒有注意到彈匣有掉落」等語；證人涂俊義、黃奕傑、甘正坤
證稱：「我們看見有二個人掏出槍來，一個先掏出槍來，有舉槍
瞄準黃偉東，但射擊時彈匣掉落，他撿起彈匣後到外面去」等語
（原判決正本第三頁至第四頁）；另原判決於理由欄說明：「被
告雖自身上取出上開不具殺傷力之改造手槍，作勢朝黃偉東瞄準
，並扣扳機，惟被告於扣扳機時彈匣即行掉落，其於拾起彈匣後
亦退出店外，並未留在店內等過程，足見楊岳勳、陳順煌、邱慶
祥（通緝中）與被告進入琉璃海PUB 店時，只是想找黃偉東理論
，初無殺害黃偉東之動機及犯意。茍楊岳勳或被告與陳順煌有殺
害黃偉東之謀議，當不致於毆打或彈匣掉落後即退出店外」；因
認被告此部分被訴涉犯殺人未遂罪嫌，尚有未當，乃改論以恐嚇
危害安全罪（原判決正本第五頁）。但上開黃偉東等證人所為之
證述，倘屬非虛，被告當時似持改造手槍瞄準黃偉東身體，並扣
扳機多次，直至發現彈匣掉落，始拾起彈匣，退出店外，如被告
僅係出於恐嚇之意，何以持槍瞄準黃偉東身體，並扣扳機多次，
直至發現彈匣掉落始罷手？又依原判決之認定，當時被告與陳順
煌均在場，係被告先持改造手槍朝黃偉東身體扣扳機多次未果後
，始退出店外，再由陳順煌持另支改造手槍對黃偉東開槍，倘本
件二支改造手槍均屬陳順煌所有，而由被告與陳順煌分持不同槍
枝一同進入店內（此應由原審查明，詳如本院上開發回理由所述
），則被告對於陳順煌之開槍是否早在其等犯意之聯絡範圍內？
凡此與判斷被告有無殺人之犯意攸關，原判決未深入究明，遽行
判決，亦嫌速斷。綜上，應認原判決仍有撤銷發回之原因。又本
件起訴係指被告涉犯刑法第二百七十一條第一項、第二項之殺人
未遂罪嫌，與涉犯之槍砲彈藥刀械管制條例第七條第四項前段之
持有槍砲罪嫌（此部分與被告涉犯之同條例第十二條第四項之持
有子彈罪嫌，為有想像競合關係），有刑法修正前之方法結果之
牽連關係，而被告有無共同殺人未遂之犯行，原審尚未調查釐清
，致事實尚欠明確，原判決關於恐嚇危害安全部分，雖不得上訴
第三審，但為上訴效力所及，基於審判不可分原則，自應一併發
回，併予敘明。
據上論結，應依刑事訴訟法第三百九十七條、第四百零一條，判
決如主文。
中    華    民    國  九十九  年    六    月   三十   日
                      最高法院刑事第七庭
                          審判長法官  林  永  茂
                                法官  蘇  振  堂
                                法官  蕭  仰  歸
                                法官  林  立  華
                                法官  劉  介  民
本件正本證明與原本無異
                                      書  記  官
中    華    民    國  九十九  年    七    月    七    日
                                                      K

司法院資訊處製作；財團法人民間司法改革基金會備份。
